臺灣苗栗地方法院民事簡易判決　　　　　　　　　　九十二年度苗簡字第一七八號
　　原　　　告　乙○○
　　被　　　告　丙○○
　　兼右一人
　　訴訟代理人　甲○○
右當事人間請求拆屋還地事件，本院於中華民國九十三年一月十三日言詞辯論終結，
判決如下：
    主    文
被告甲○○應將座落苗栗縣三灣鄉○○○段一○六五地號土地內如附圖所示編號Ｈ-
Ｊ-Ｍ-Ｈ連接部分面積零點參柒平方公尺之花圃、編號 Ｑ-Ｒ-Ｓ-Ｔ-Ｊ-Ｈ-Ｗ-Ｑ連
接部分面積壹拾柒點壹貳平方公尺之陡壁拆除，並與被告丙○○將上開土地交還原告
。
原告其餘之訴駁回。
訴訟費用由被告負擔五分之一，餘由原告負擔。
本判決第一項得假執行。
原告其餘假執行之聲請駁回。
    事實及理由
一、原告之聲明：求為判決被告應將坐落苗栗縣三灣鄉○○○段一○六五地號土地（
    下簡稱系爭土地）上如起訴狀附圖所示粉紅色部分面積八○平方公尺之地上建築
    物拆除，連同所占用之空地二十平方公尺，合計一百平方公尺（實際占用面積以
    實測後結果為準）之土地返還原告，並願供擔保請准宣告假執行。
二、事實摘要：
    原告主張坐落苗栗縣三灣鄉○○○段一○六五地號土地為其所有，然被告無法律
    權源竟於民國八十四年間占用原告之系爭土地，並在其上搭蓋建物築有圍牆，經
    原告屢次請求被告將越界部分建物拆除並返還占用部分之土地，均未獲置理，為
    此請求被告拆除上開越界占用土地部分之建物，並將所占用土地返還原告等語。
    被告則以本件系爭土地與被告丙○○所有之同段三八七之一地號土地相鄰，被告
    甲○○於八十五年間建築房屋，經苗栗縣政府建設局核發使用執照，並依法為土
    地測量，領有建築改良物所有權狀在案，地界清楚，故被告並未占用原告土地，
    且原告明知其越界卻未即提出異議，自不得請求被告拆除房屋返還土地等語資為
    抗辯。
三、法院之判斷：
  (一)原告主張坐落苗栗縣三灣鄉○○○段一○六五地號土地及同段一一四號建號、門
    牌號碼為苗栗縣三灣鄉○○村○鄰○○路二十三號之二層房屋，分別為原告及被
    告丙○○所有之事實，業據原告提出土地登記謄本一份為證，且有被告所提之建
    物登記謄本一份在卷供參，且為兩造所不爭執，應堪信為真實。
  (二)原告主張被告無權占有系爭一○六五地號土地，被告則以前揭情詞置辯。本院依
    民事訴訟法第二百七十條之一第一項第三款規定整理並協議簡化本件爭點為：(一)
    被告是否占用原告之系爭土地及其占用面積為何？(二)原告是否明知被告越界但未
    即時向被告提出異議？本院一一論述如下：
  1.本件原告主張其所有之坐落苗栗縣三灣鄉○○○段一○六五地號土地面積約一○
    ○平方公尺之土地遭被告無權占用興建地上物，固據提出土地登記謄本、起訴狀
    附圖各一份為證，然經本院囑託內政部土地測量局派員實施測量，該局函覆表示
    ：如附圖所示編號Ａ-Ｂ-Ｃ-Ｄ-Ａ連接虛線區域係被告丙○○所有之大河底段一
    一四建號建物位置，經鑑測結果並無逾越使用前開一○六五地號土地；如附圖所
    示編號Ｅ-Ｆ-Ｇ連接虛線區域係前開一一四建號建物使用圍牆外緣位置，寬度○
    ．二四公尺，經鑑測結果並無逾越使用系爭一○六五地號土地；如附圖所示編號
    -Ｊ-Ｋ-Ｌ-Ｍ-Ｈ 連接虛線區○○○○○段第一一四建號使用圍牆內之花圃，其
    中Ｈ-Ｊ-Ｍ-Ｈ連接線範圍逾越使用同段第一○六五地號土地，面積為○．三七
    平方公尺；如附表所示編號Ｐ-Ｑ-Ｒ-Ｓ-Ｔ-Ｕ-Ｖ-Ｋ-Ｊ-Ｈ-Ｗ-Ｘ-Ｐ連接虛線
    區域係系爭土地東側之陡壁位置，面積為八三．四九平方公尺，其中Ｑ-Ｒ-Ｓ-
    Ｔ-Ｊ-Ｈ-Ｗ-Ｑ連接線範圍逾越使用大河底段第一○六五地號土地，面積為一七
    ．一二平方公尺，有該局九十二年十一月二十一日測籍字第○九二○○一五一七
    七號函附鑑定書及鑑定圖在卷可稽，復經本院先後於九十二年六月六日、同年十
    月二十九日履勘現場，製有勘驗筆錄在卷可稽，且被告甲○○亦自承前開被告丙
    ○○所有之建物後之花圃及邊坡係伊所蓋的，其與被告丙○○均有在使用等情明
    確（見本院九十三年一月十三日言詞辯論筆錄）。是原告主張被告占用系爭土地
    內如附圖所示編號Ｈ-Ｊ-Ｍ-Ｈ連接部分面積○．三七平方公尺、編號Ｑ-Ｒ-Ｓ-
    Ｔ-Ｊ-Ｈ-Ｗ-Ｑ連接部分面積十七．一二平方公尺之部分，應堪信為真實。
  2.原告雖以前揭土地測量局未採用苗栗縣頭份地政事務所之三角點為基礎，且將頭
    份地政事務所製作之複丈成果圖與該鑑定圖直接比對角度顯有誤差，倘依土地測
    量局之鑑定圖必導致經界線整個位移，擴大地方糾紛，認該鑑定圖不可採云云。
    然本院前依職權囑託苗栗縣頭份地政事務所派員實施測量，並經該所函覆製作複
    丈成果圖在案，嗣經原告以被告占用空地部分並未測量，而再依職權囑託內政部
    土地測量局勘測系爭土地是否為同段一一四建號建物、圍牆及圍牆內之花圃所占
    用，並測繪出占用位置、範圍、面積、使用情形，及系爭土地東側之陡壁之位置
    、範圍、面積，經該局以前揭鑑定書及鑑定圖函覆。而土地測量局之鑑定係採用
    精密電子測距經緯儀在系爭土地周圍利用前測設圖根點施測根導線點，並經計算
    檢核閉合後，作為該區之控制點，而後以各導線點為基點，用上列儀器分別施測
    系爭土地及附近各界指點坵行，並計算各界址點為座標值輸入電腦，用自動繪圖
    儀展繪於鑑測原圖上，再依據苗栗縣頭份地政事務所所保管之地籍圖，謄繪本案
    有關土地經界線，與前項成果核對檢核後測定鑑測原圖上，作成鑑定圖，有前開
    鑑定書敘述明確，方法尚未見有何不周延之處，且該局施測之測量技術及儀器均
    較頭份地政事務所為之測量精密，是該鑑定圖堪可信取。再者，鑑定人即製作頭
    份地政事務所九十二年七月二日頭地所二字第○九二○○○四○九八號函附之複
    丈成果圖之測量人員吳正宏，及製作前開內政部土地測量局之鑑定圖之測量人員
    黃德銘均到庭陳稱：角度不影響鑑定，房子角度沒有偏差的問題，且鑑定人黃德
    銘亦稱其放大略圖是依據左上角地籍圖原比例放大，左上角之地籍圖較為正確，
    因此放大略圖角度可能不是依照原來的方位，但相關位置不影響鑑定結果，亦不
    影響地籍線位置，地籍線是沿用舊的地籍圖，因此不會產生位移的問題等情明確
    （見本院九十三年一月十三日言詞辯論筆錄），顯見原告以土地測量局及頭份地
    政事務所分別製作之兩圖直接比對，角度不符，倘依土地測量局之鑑定圖必導致
    經界線整個位移，認土地測量局之鑑定圖不可採云云，僅係個人臆測之詞，尚無
    足採，其聲請地政事務所重為鑑測，自無必要。原告指稱被告地上建物占用系爭
    土地八○平方公尺，並占用空地二十平方公尺，就超過前述經土地測量局鑑測之
    被告占用部分，卻無法舉證以實其說，洵屬無據，自無從准許之。
  3.另按土地所有人建築房屋逾越疆界時，鄰地所有人如知其越界而不即提出異議，
    不得請求移去或變更其建築物，民法第七百九十六條前段定有明文。又主張鄰地
    所有人知其越界而不即提出異議者，應就此項事實負舉證責任，最高法院著有四
    十五年度台上字第九三一號判例可資參照。而民法第七百九十六條所定鄰地所有
    人之容忍義務，係為土地所有人所建房屋之整體，有一部份逾越疆界，若予拆除
    ，勢將損及全部建築物之經濟價值而設。因此所謂越界建築，其建築物必為房屋
    ，茍屬非房屋構成部分之牆垣、豬欄、狗舍或屋外之簡陋廚廁，尚不能謂有該條
    之適用（最高法院五十九年度台上字第一七九九號判例參照）。本件被告辯稱縱
    有越界建築情事，原告知情卻未即時提出異議，自不得訴請被告拆屋還地云云，
    然承前所述，被告無權占用原告所有之系爭一○六五地號土地部分為花圃及建物
    旁之邊坡，均非房屋之構成部分，其拆除並無礙於建物之整體，且被告並未就原
    告知其越界而不即時提出異議之情舉證以實其說，其所辯即非可採。
  (三)按所有人對於無權占有或侵奪其所有物者，得請求返還之；對於妨害其所有權者
    ，得請求除去之；有妨害其所有權之虞者，得請求防止之，民法第七百六十七條
    定有明文。本件依前所述，原告既否認被告占用系爭土地有何合法權源，且被告
    復未就其占用系爭土地有何合法權源舉證以實其說，從而，原告本於所有權之作
    用，訴請被告將前開地上花圃及陡壁拆除，並交還土地，此部份於法並無不合，
    所訴應許准許。逾前開部分之請求為無理由，應予駁回。
四、本件為依民事訴訟法第四百二十七條第一項規定適用簡易程序所為被告敗訴之判
    決，依同法第三百八十九條第一項第三款規定，就原告勝訴部分，本院自應應依
    職權宣告假執行。原告固陳明願供擔保請准宣告假執行，惟其聲請僅係促使法院
    之職權發動，本院毋庸就此部分為假執行准駁之判決。至原告敗訴部分，其假執
    行之聲請，已失所附麗，應予駁回。
五、兩造其餘之主張及防禦，均不影響本件判決之結果，自毋庸一一審酌，併此敘明
    。
六、結論：本件原告之訴為一部有理由，一部無理由，並依民事訴訟法第七十九條但
    書、第八十五條第一項前段、第三百八十九條第一項第三款，判決如主文。
中　　　華　　　民　　　國　　九十三　　年　　　一　　　月　　二十七　　日
                                  苗栗簡易庭法　　　官    沈佳宜
正本係照原本作成
如對本判決上訴，須於判決送達後二十日內向本院提出上訴狀。
中　　　華　　　民　　　國　　九十三　　年　　　一　　　月　　二十七　　日
                                            法院書記官    李惠雯
